【裁判字號】    92,上訴,45
【裁判日期】    920320
【裁判案由】    偽造文書等
【裁判全文】
臺灣高等法院高雄分院刑事判決                      九十二年度上訴字第四五號
    上  訴  人
    即  被  告  甲○○
右上訴人因偽造文書等案件，不服臺灣屏東地方法院九十一年度訴字第六０七號中華
民國九十一年十一月二十七日第一審判決（起訴案號：臺灣屏東地方法院檢察署九十
一年度偵字第六０七號），提起上訴，本院判決如左：
      主  文
原判決撤銷。
甲○○連續行使偽造公文書，足以生損害於公眾及他人，處有期徒刑壹年貳月。緩刑
參年。
偽造「日進發一號」之機漁船（含船員）進出港檢查表上如附表所示之署押、印文；
偽造「出東港近海東港安檢所」、「東港安檢所」、「東港安檢所進出」之小方章各
壹枚，均沒收。
      事  實
一甲○○為「日進發一號」漁船（編號：ＣＴ三─三四九五號）之所有人兼船長，明
  知如欲出海至屏東縣東港鎮附近海域捕漁時，依規定須持自備之「機漁船（含船員
  ）進出港檢查表」（即報關簿、外關簿）向行政院海岸巡防署第六一大隊第六一三
  中隊所屬之東港安檢所申報，經該安檢所人員檢查許可後，方得進出該漁港，其後
  並得依據漁船出港捕漁所使用之時數，向各漁船加油站申購受政府補助之漁業動力
  優惠用油。而東港安檢所檢查人員如准許漁民之申報時，除會依其職務在該漁民所
  自備之「機漁船（含船員）進出港檢查表」上核簽（蓋）進出港口時間、所進出之
  海域、船員人數並簽章外，亦會在安檢所自存之「進出港登記簿」（即內關簿）上
  登載進出港口之漁船名稱、編號、船上人數、進出港口之日期及檢查人員之簽名，
  以達確實管核漁船進出港口之目的。詎甲○○明知其並未於附表編號一、二、三所
  列時間進出漁港，竟為取得多量之漁業動力優惠用油，而基於行使偽造公文書及意
  圖為自己不法利益之概括犯意，先於九十一年一月下旬某日，在屏東縣東港鎮○○
  路上，委由不知情之刻印業者偽刻「出東港近海東港安檢所」小方章、「東港安檢
  所」小方章、「東港安檢所進出」小方章，及東港安檢所為免於書寫所用之「含外
  勞  名」及「轉輪式日期時分章」之小方章後，再於附表編號一、二、三所示之時
  間，在屏東縣東港鎮漁港內其所有之「日進發一號」漁船上，連續偽造「郭柏佳」
  、「曾朝欽」、「謝孝齊」、「楊勝夫」、「黃建明」、「林昇德」、「陳家平」
  、「錢宏吉」、「林明志」、「葉唐明」、「鍾玉堂」、「陳義順」等執行安檢勤
  務人員之簽名於「機漁船（含船員）進出港檢查表」上（即外關簿），並蓋用偽刻
  之「出東港近海東港安檢所」、「東港安檢所」、「東港安檢所進出」印章而偽造
  印文於前述檢查表，另蓋「含外勞  名」及「轉輪式日期時分章」之小方章，偽造
  其漁船曾進出東港安檢所之檢查紀錄（其偽造出港時間、入港時間及偽造之簽名、
  印文，各如附表一至三所載）後，再據以向東港鎮內之滿豐加油站購買漁業動力優
  惠用油，而連續行使偽造公文書，致使不知情之加油站人員陷於錯誤而依優惠價格
  出售五萬零六百公升（即五十點六公秉）之柴油予甲○○。按當時中國石油股份有
  限公司之甲種漁船用油牌價為每公秉新臺幣（下同）七千三百四十五元，而行政院
  農業委員會漁業署補貼加油站業者每公秉二千零五十七元計算，甲○○因而獲得價
  差之不法利益總計為十萬四千零八十四元，足以生損害於「郭柏佳」、「曾朝欽」
  、「謝孝齊」、「楊勝夫」、「黃建明」、「林昇德」、「陳家平」、「錢宏吉」
  、「林明志」、「葉唐明」、「鍾玉堂」、「陳義順」、公庫及行政院海岸巡防署
  對漁船進出港口管理之正確性。
二案經行政院海岸巡防署移送臺灣屏東地方法院檢察署檢察官偵查起訴。
      理  由
一右揭事實，業據被告甲○○坦承不諱，核與證人即行政院海岸巡防署海岸巡防總隊
  第六一大隊第六一三中隊所屬之東港安檢所人員楊勝夫、林明志二人證述：伊等未
  於附表所示時間簽名等語相符（見偵查卷第六十頁），且證人即行政院海岸巡防署
  屏東機動查緝隊查緝員羅強飛亦到庭結證稱：伊確有查證附表所示之入出港記載及
  簽名人員，均非值班人員所為，亦與上開安檢所進出港登記簿所記載被告漁船進出
  港之記錄不符等語（見本院卷第二十六頁），此外，復有臺灣省動力漁船登記卡片
  、機漁船進出港檢查表、上開安檢所執勤人員排班表暨請假單、日進發一號船主船
  員姓名表、補充漁船油申請書、配油紀錄卡、東港安檢站進出港登記簿、配油紀錄
  等影本附卷足憑（見偵查卷第十四頁至第五十六頁），足見被告確實在自備之「機
  漁船（含船員）進出港檢查表」上偽造其漁船曾進出東港安檢所之檢查紀錄後，再
  持以向東港鎮內之滿豐加油站購買漁業動力優惠用油，致使不知情之加油站人員陷
  於錯誤而依優惠價格出售五萬零六百公升（即五十點六公秉）之柴油與被告。又被
  告依偽造不實之上開資料所申購之漁業動力優惠用油為五十點六公秉（即五萬零六
  百公升），依當時中油公司之甲種漁用油牌價為每公秉七千三百四十五元，政府補
  貼加油站業者每公秉二千零五十七元，政府因被告之行為而受損失合計為十萬四千
  零八十四元等情，亦有行政院農業委員會漁業署九十一年十月九日漁二字第○九一
  一二二七一四五號函附卷可考（見原審卷第八十五頁）。是以，被告之自白與事實
  相符，自堪採為其有罪認定之依據。本件事證已臻明確，被告犯行洵堪認定。
二按稱公文書者，謂公務員職務上製作之文書；稱公務員者，謂依法令從事於公務之
  人員，刑法第十條第三項、第二項分別定有明文。被告甲○○在「機漁船（含船員
  ）進出港檢查表」上所偽造之進出港檢查紀錄，均為在東港安檢所內依法令執行進
  出港船舶安全檢查公務之人員本於職權所應製作，是該等檢查紀錄乃屬刑法上所謂
  之公文書。被告甲○○在前揭「機漁船（含船員）進出港檢查表」上偽造如附表所
  示之人員簽名，進而偽造其漁船曾進出東港安檢所之檢查紀錄後，持之向漁船加油
  站購油，使漁船加油站之加油人員陷於錯誤，而出售受政府補貼之優惠價格漁業動
  力用油予被告，核其所為係犯刑法第二百十六條、第二百十一條之行使偽造公文書
  罪及同法第三百三十九條第二項之詐欺得利罪。公訴人雖認被告詐購油品之行為係
  犯刑法第三百三十九條第一項之詐欺取財罪，然被告確有付款以購買上述漁船用油
  ，僅係施用詐術使加油站人員陷於錯誤，而以受政府補助之優惠價格購得（按：依
  漁業動力用油優惠油價標準第四條第二項規定：「前項補貼金額，於漁船船主購買
  漁業動力用油時，由油品公司按油牌價先予扣除後，再由行政院農業委員會編列預
  算，無息歸付油品公司。」），故其詐欺所得應係該油品之市場牌價與漁民優惠購
  油價格間價差之不法利益，並非所購得之油品，公訴人未斟酌及此，而認被告係犯
  刑法第三百三十九條第一項之詐欺取財罪，即有未洽，惟其基本事實同一，本院應
  予審理，並變更其起訴法條。又被告在公文書上偽造安檢人員之署押，及利用不知
  情之刻印業者偽造「出東港近海東港安檢所」小方章、「東港安檢所」小方章及「
  東港安檢所進出」小方章，並持以蓋用而偽造印文於前述公文書上之行為為偽造公
  文書之部分行為，而其偽造公文書之低度行為又為行使偽造公文書之高度行為所吸
  收，均不另論罪。被告先後多次行使偽造公文書、詐欺得利犯行，時間緊接，所犯
  罪名相同，顯係出於概括犯意反覆為之，均為連續犯，依刑法第五十六條之規定分
  別論以一罪，並均加重其刑。又被告所犯行使偽造公文書與詐欺得利二罪間，有方
  法、結果之牽連關係，為牽連犯，應從一重之行使偽造公文書罪處斷。被告利用不
  知情之刻印業者偽造上揭印章部分，應論以間接正犯。公訴意旨雖僅就被告偽造「
  楊勝夫」、「林明志」二人簽名之部分提起公訴，然檢察官就犯罪事實一部起訴者
  ，其效力及於全部，被告偽造「郭柏佳」、「曾朝欽」、「謝孝齊」、「黃建明」
  、「林昇德」、「陳家平」、「錢宏吉」、「葉唐明」、「鍾玉堂」、「陳義順」
  等人簽名之部分，與前開被告行使偽造公文書部分有吸收及連續犯之裁判上一罪關
  係，本院自應就該未起訴部分一併審理，附此敘明。
三被告犯罪事證既明，原審予以論罪科刑，固非無見，惟查：(一)刑事訴訟法第九十五
  條第一款規定「訊問被告應先告知犯罪嫌疑及所犯所有罪名。罪名經告知後，認為
  應變更者，應再告知」，乃被告在刑事訴訟程序上應受告知之權利，旨在使被告能
  充分行使防禦權，以維審判程序之公平。其所謂「犯罪嫌疑及所犯所有罪名」，除
  起訴書所記載之犯罪事實及所犯法條外，自包含依刑事訴訟法第二百六十七條規定
  起訴效力所擴張之犯罪事實及罪名，暨依同法第三百條規定變更起訴法條後之新罪
  名。法院就此等新增或變更之罪名，均應於其認為有新增或變更之情形時，隨時、
  但至遲於審判期日踐行上開告知之程序，使被告知悉而充分行使其防禦權，始能避
  免突襲性裁判，而確保其權益；否則，如僅就原起訴之犯罪事實及罪名調查、辯論
  終結後，自擴及起訴書所記載者以外之犯罪事實或變更起訴書所引應適用之法條
  而為判決，就此等未經告知之犯罪事實及新罪名而言，無異剝奪被告依同法第九十
  六條、第一百七十三條、第二百八十九條規定所應享有之權益，自屬違背法令。本
  件第一審於審判期日僅就檢察官起訴之罪名即刑法第三百三十九條第一項之詐欺取
  財罪及犯罪嫌疑告知上訴人，並僅就該罪名及事實踐行調查辯論之程序（原審卷第
  七十九頁、第九十五頁至第九十七頁）；但原審於辯論終結後，卻變更起訴法條，
  改依同法第三百三十九條第二項詐欺得利罪，論處上訴人，顯然原審就該變更之新
  罪名及事實，並未對上訴人踐行告知及調查辯論之程序，使為充分之防禦及辯論，
  即遽予論罪科刑，自屬違法。(二)按偽造之印章不問屬於犯人與否沒收之，為刑法第
  二百十九條所明定，因並無證據足資證明該偽造印章業已沒收，原判決以被告自陳
  偽造之「出東港近海東港安檢所」、「東港安檢所」、「東港安檢所進出」小方章
  各一枚，已於查獲時丟棄而不存在，不予宣告沒收，亦有未洽。被告上訴意旨指摘
  原判決量刑過重，雖無理由，惟原判決既有上開可議之處，自應由本院將原判決撤
  銷改判。爰審酌被告未有前科，其犯罪之動機、手段、乙識程度、坦承犯行犯後態
  度良好，行政院農業委員會漁業署所受損害為十萬四千零八十四元（見行政院農業
  委員會漁業署九十一年十月九日漁二字第○九一一二二七一四五號函，附於原審卷
  第八十五頁），業據被告繳還完畢，茲有行政院農業委員會九十二年二月十二日農
  授漁字第○九二一三二○一七號函影本各一份及收款收據影本二紙在卷可憑（見本
  院卷第四十二頁至第四十五頁）等一切情狀，量處如主文第二項所示之刑，以資懲
  儆。至如附表所示之印文、署押，及「出東港近海東港安檢所」、「東港安檢所」
  、「東港安檢所進出」小方章各一枚，應依刑法第二百十九條宣告沒收。另查被告
  未曾受有期徒刑以上刑之宣告，有臺灣高等法院被告全國前案紀錄表可稽，經此偵
  審程序，當知警惕，應無再犯之虞，本院認被告之科刑以暫不執行為適當，併宣告
  緩刑三年，以啟自新。
據上論斷，應依刑事訴訟法第三百六十九條第一項前段、第三百六十四條、第二百九
十九條第一項前段、第三百條，刑法第五十六條、第二百十六條、第二百十一條、第
三百三十九條第二項、第一項、第五十五條、第二百十九條、第七十四條第一款，罰
金罰鍰提高標準條例第一條前段，判決如主文。
本案經檢察官林應華到庭執行職務。
中    華    民    國     九十二     年       三       月      二十      日
                              臺灣高等法院高雄分院刑事第六庭
                                  審判長法官  王憲義
                                        法官  范惠瑩
                                        法官  謝靜雯
右正本證明與原本無異。
如不服本判決應於收受本判決後十日內向本院提出上訴書狀，其未述上訴理由者，
並得於提起上訴後十日內向本院補提理由書狀（均須按他造當事人之人數附繕本)「
切勿逕送上級法院」。
                                      書記官  廖素珍
中    華    民    國     九十二     年       三       月     二十一    日
附錄本判決論罪之法條：
刑法第二百一十六條
行使第二百十條至第二百十五條之文書者，依偽造、變造文書或登載不實事項或使登
載不實事項之規定處斷。
刑法第二百一十一條
偽造、變造公文書，足以生損害於公眾或他人者，處一年以上七年以下有期徒刑。
刑法第三百三十九條
意圖為自己或第三人不法之所有，以詐術使人將本人或第三人之物交付者，處五年以
下有期徒刑、拘役或科或併科一千元以下罰金。
以前項方法得財產上不法之利益或使第三人得之者，亦同。
前二項之未遂犯罰之。
附表
┌─┬─────┬───────┬───────┬─────────┬──
│編│偽造日期  │ 偽造出港時間 │ 偽造入港時間 │    偽造地點      │偽造
│號│（年月日）│（年月日時分）│（年月日時分）│屏東縣東港鎮漁港內│（各
├─┼─────┼───────┼───────┼─────────┼──
│一│  2.７  │  1.4.１０  │              │日進發一號漁船上  │郭柏
│  │          ├───────┼───────┼─────────┼──
│  │          │              │  2.1.17.  │日進發一號漁船上  │曾朝
│  │          ├───────┼───────┼─────────┼──
│  │          │  2.2.3.  │              │日進發一號漁船上  │謝孝
│  │          ├───────┼───────┼─────────┼──
│  │          │              │  2.4.15.  │日進發一號漁船上  │楊勝
│  │          ├───────┼───────┼─────────┼──
│  │          │  2.5.4.  │              │日進發一號漁船上  │黃建
│  │          ├───────┼───────┼─────────┼──
│  │          │              │  2.7.14.  │日進發一號漁船上  │林昇
├─┼─────┼───────┼───────┼─────────┼──
│二│  3.１  │  2.20.3.  │              │日進發一號漁船上  │陳家
│  │    ├───────┼───────┼─────────┼──
│  │          │              │  2.14.  │日進發一號漁船上  │錢宏
│  │          ├───────┼───────┼─────────┼──
│  │          │  2.5.  │              │日進發一號漁船上  │林明
│  │          ├───────┼───────┼─────────┼──
│  │          │              │  2.15.  │日進發一號漁船上  │林明
│  │          ├───────┼───────┼─────────┼──
│  │          │  2.4.１０  │              │日進發一號漁船上  │葉唐
│  │          ├───────┼───────┼─────────┼──
│  │          │              │  3.1.11.  │日進發一號漁船上  │楊勝
├─┼─────┼───────┼───────┼─────────┼──
│三│  3.９  │  3.1.18.  │              │日進發一號漁船上  │曾朝
│  │          ├───────┼───────┼─────────┼──
│  │          │              │  3.4.17.  │日進發一號漁船上  │黃建
│  │          ├───────┼───────┼─────────┼──
│  │          │  3.5.3.  │              │日進發一號漁船上  │鍾玉
│  │          ├───────┼───────┼─────────┼──
│  │          │              │  3.7.18.１０  │日進發一號漁船上  │謝孝
│  │          ├───────┼───────┼─────────┼──
│  │          │  3.8.5.  │              │日進發一號漁船上  │陳義
│  │          ├───────┼───────┼─────────┼──
│  │          │              │  3.8.13.  │日進發一號漁船上  │林明
│  │          ├───────┼───────┼─────────┼──
│  │          │  3.9.4.  │              │日進發一號漁船上  │曾朝
│  │          ├───────┼───────┼─────────┼──
│  │          │              │  3.9.12.  │日進發一號漁船上  │錢宏
└─┴─────┴───────┴───────┴─────────┴──
                                                                      Ｋ


司法院資訊處製作；財團法人民間司法改革基金會備份。
